【裁判字號】    89,家上,48
【裁判日期】    890919
【裁判案由】    離婚
【裁判全文】
臺灣高等法院臺南分院民事判決  八十九年度家上字第四十八號  Ｊ
    上  訴  人  乙  ○  ○
    被 上 訴人  甲  ○  ○
右當事人間離婚事件，上訴人對於中華民國八十九年一月二十八日台灣台南地方法院
八十八年度婚字第六四六號第一審判決提起上訴，本院判決如左：
      主      文
上訴駁回。
第二審訴訟費用由上訴人負擔。
      事      實
甲、上訴人方面：
一、聲明：求為判決：
  (一)原判決廢棄。
  (二)駁回被上訴人在第一審之訴。
二、陳述：除與原判決記載相同者，茲引用之外，補稱：
    (一)不同意離婚，若離婚被上訴人應給付我新台幣（以下同）一百萬元精神損害。
    (二)關於刑事案件部分，上訴人非故意放火，而係燒垃圾不慎所引起之失火；且上
      訴人從未打過小孩，也未打被上訴人，是被上訴人自行離家。
    (三)拿鹽酸是要洗廁所，非如被上訴人所言。拿甲苯係要洗地上油漆，不是要潑她
      。我拿油漆噴在地上說兒女不孝。
    (四)對證人即兩造之子許展銘所陳：「其母親與父親於民國（下同）八十三年以後
      不住在一起，因其父親常酗酒，回家會罵我，每週喝三、四天，晚上回家就吵
      鬧，鄰居常反應。也造成我姑媽一些困擾。父親最近偶而亦到我住處吵鬧。」
      表示其去找太太、兒子，但他們不讓我進門，我想不開，心情不好，才買啤酒
      來喝。
    (五)對證人即兩造之女許玲雅所陳：「其父親即上訴人有時會拿鹽酸或菜刀押住我
      母親即被上訴人脖子說要給她死，從我們國小時就這樣了，也曾去我姑姑經營
      之洗衣店鬧事，我們有報警。上訴人酗酒已很久了，最近更嚴重，常去我們住
      處鬧。開庭前後都去鬧，晚上十一、二點鬧到凌晨一、二點，罵我母親，還說
      要殺她或放火。且有拿油漆噴字恐嚇要殺死我們全家，對有無拿甲苯我不知道
      ，我們有向臺南地方法院申請家庭保護令。對母親離家原因，稱係其父親即上
      訴人叫我們出去的，並說要離婚的話要給他一百萬元，父親有打過母親，五、
      六年前住在一起時，父親常酗酒神智不清。我認為父母婚姻關係不宜再維繫。
      」表示不實在。
三、證據：援用第一審所提證據。
乙、被上訴人方面：
一、聲明：求為判決：
  (一)駁回上訴。
  (二)第一、二審訴訟費用均由上訴人負擔。
二、陳述：除與原判決記載相同者，茲引用之外，補稱：
    (一)上訴人每週酗酒四次，並大聲吵鬧。還放火兩次。
    (二)上訴人喝了二十幾年的酒，還說心情不好。喝酒後擾亂我兩、三天。還拿鹽酸
      要潑我。上訴人最近還拿甲苯到我住處，在喝酒後還說傢伙已準備好了，隨時
      要讓我死。
    (三)追加主張上訴人酗酒、恐嚇等為不堪同居之虐待行為。
    (四)對證人即兩造之女許玲雅所陳：「其父親即上訴人有時會拿鹽酸或菜刀押住我
      母親即被上訴人脖子說要給她死，從我們國小時就這樣了，也曾去我姑姑經營
      之洗衣店鬧事，我們有報警。上訴人酗酒已很久了，最近更嚴重，常去我們住
      處鬧。開庭前後都去鬧，晚上十一、二點鬧到凌晨一、二點，罵我母親，還說
      要殺她或放火。且有拿油漆噴字恐嚇要殺死我們全家，對有無拿甲苯我不知道
      ，我們有向臺南地方法院申請家庭保護令。對母親離家原因，稱係其父親即上
      訴人叫我們出去的，並說要離婚的話要給他一百萬元，父親有打過母親，五、
      六年前住在一起時，父親常酗酒神智不清。我認為父母婚姻關係不宜再維繫。
      」表示實在。
    (五)對證人即兩造之子許展銘所陳：「其母親與父親於八十三年以後不住在一起，
      因其父親常酗酒，回家會罵我，每週喝三、四天，晚上回家就吵鬧，鄰居常反
      應。也造成我姑媽一些困擾。父親最近偶而亦到我住處吵鬧。」表示無意見，
      且稱我丈夫現約每週去找我一次，我白天上班，晚上上訴人就來找我。
三、證據：援用第一審所提證據。
丙、本院依職權向台南市東區戶政事務所函查乙○○戶籍資料，向台灣台南地方法院
    檢察署調乙○○公共危險案卷，並訊問證人許展銘、許陳金花、許玲雅。
      理      由
一、本件上訴人經合法通知，無正當理由，而未於言詞辯論期日到場，核無民事訴訟
    法第三百八十六各款所列情形，爰准依被上訴人之聲請，由其一造辯論而為判決
    。
二、又按婚姻無效、確認婚姻成立或不成立、撤銷婚姻、離婚或夫妻同居之訴，得合
    併提起，或於第一審或第二審言詞辯論終結前，為訴之變更、追加或提起反訴；
    民事訴訟法第五百七十二條第一項定有明文。查本件被上訴人於本院言詞辯論終
    結前，復對上訴人追加提起民法第一千零五十二條第一項第三款所定以夫妻之一
    方受他方不堪同居之虐待為由之離婚請求，揆諸上揭法條之規定，應予准許，合
    先述明。
三、本件被上訴人於原審起訴主張：兩造於六十二年間結婚，現婚姻關係仍存續中。
    上訴人有於酒後放火之習慣，上開放火行為經台灣高等法院台南分院以公共危險
    罪之連續犯判處有期徒刑八月，於八十八年七月二十日確定，又該罪之性質，為
    不名譽之犯罪，爰依法請求判決離婚等語。嗣於本院追加主張：上訴人有酗酒後
    並對被上訴人恐嚇等為不堪同居之虐待行為，併請求判決離婚等語。
四、上訴人則以：放火當時因我母親生病、哥哥過世、被上訴人出走，心情不好而喝
    酒，燒東西，才犯公共危險罪，是燒垃圾，非燒房屋，渠拿鹽酸係要清洗廁所，
    渠沒有打被上訴人，是被上訴人自行離家出走，其不願離婚等語，資為抗辯。
五、兩造固對目前仍在婚姻關係中及上開因連續放火燒燬自己所有之廢棄物，致生公
    共危險，經本院判處有期徒刑八月確定之前開事實，此有被上訴人提出之戶籍謄
    本一件為證，且為上訴人所直承，核與原審法院依職權審閱上訴人全國前案紀錄
    表一件、台灣台南地方法院檢察署檢察官八十八年度偵字第七０三號起訴書、及
    原審法院八十八年度訴字第二七四號、本院八十八年度上訴字第七八一號刑事判
    決書各一件之結果相符，自應認為真實。惟上訴人既以前詞置辯，兩造之爭點，
    厥在「被上訴人是否有得請求判決離婚之正當事由？」經查：
（一）按夫妻之一方因犯罪被處三年以上之徒刑或犯不名譽之罪被處徒刑者，他方得
      向法院請求判決離婚，民法第一千零五十二條第一項第十款前段、後段固定有
      明文。又上開本院八十八年度上訴字第七八一號刑事判決書之事實欄載：乙○
      ○基於概括犯意，分別於八十八年一月七日十二時三十分許及同年四月二十九
      日十三時四十分許，在台南縣歸仁鄉○○村○○街一五七號自宅後面已倒塌僅
      剩兩邊圍牆半面屋頂之空地上，先後兩次無故持打火機點燃報紙，連續放火燃
      燒自己所有之垃圾、木屑等廢棄物，致生公共危險，幸火苗生起尚未延燒之際
      ，經鄰居發現報警撲滅，始未成災等語。及其理由欄中並略載：上訴人放火之
      地點有多家住宅相連，：：：則上訴人在該處放火雖燒燬自己所有之垃圾、木
      屑等廢棄物，如未及時撲滅，可能釀成災害危及居民，：：：等語，且查上開
      放火行為係上訴人於喝酒後所為，此為上訴人所自認如前述。合上所言，上訴
      人固於酒後放火之行為，可能釀成鄰居之災禍，惟此燒燬自己廢棄物之行為，
      委難遽認相當於所謂足以令被上訴人於鄰里間覺得羞愧之不名譽之罪，是則被
      上訴人此部分之請求，難認與上開規定相符，從而，被上訴人據以請求判決准
      與上訴人離婚，即非正當，為無理由。
（二）按夫妻之一方，受他方不堪同居之虐待者，他方得向法院請求離婚，民法第一
      千零五十二條第一項第三款定有明文。而此所謂不堪同居之虐待，係指與以身
      體上或精神上不可忍受之痛苦，致不堪繼續同居者而言；「夫妻結合，應立於
      兩相平等之地位，維持其人性之尊嚴。本件兩造為夫妻，被上訴人強命上訴人
      下跪，頭頂盆鍋，難謂無損於人性之尊嚴，倘上訴人因此感受精神上重大痛苦
      ，尚不能謂其未受被上訴人不堪同居之虐待」。分別經最高法院二十三年度上
      字第六七八號、六十九年度台上字第六六九號判例可資參照。又民法第一千零
      五十二條第一項第三款所稱「不堪同居之虐待」，應就具體事件，衡量夫妻之
      一方受他方虐待所受侵害之嚴重性，斟酌當事人之教育程度、社會地位及其他
      情事，是否已危及婚姻關係之維繫以為斷。若受他方虐待已逾越夫妻通常所能
      忍受之程度而有侵害人格尊嚴與人身安全者，即不得謂非受不堪同居之虐待。
      （亦有最高法院八十六年度台上字第二九一一號民事判決可資參酌）。本件上
      訴人確因酗酒而有拿鹽酸、或菜刀押住被上訴人脖子說要給她死之情事，且上
      訴人酗酒已很久了，最近更嚴重，常去被上訴人及兩造子女之住處鬧，開庭前
      後都去鬧，晚上十一、二點鬧到凌晨一、二點，罵被上訴人，還說要殺她或放
      火；且有拿油漆噴字恐嚇要殺死被上訴人全家。對被上訴人離家原因，指稱係
      上訴人叫被上訴人及兩造子女們出去的，上訴人並說要離婚的話要給他一百萬
      元，上訴人有打過被上訴人，五、六年前住在一起時，上訴人常酗酒神智不清
      。兩造成年之子女並認為上訴人與被上訴人婚姻關係不宜再維繫，此有兩造之
      子女許展銘、許玲雅分別於八十九年五月二十四日、及同年七月二十八日在本
      院隔離訊問之證述情節可據，即於上開本院八十八年度上訴字第七八一號刑事
      案件，上訴人乙○○基於概括犯意，分別於八十八年一月七日十二時三十分許
      及同年四月二十九日十三時四十分許，在台南縣歸仁鄉○○村○○街一五七號
      自宅後面已倒塌僅剩兩邊圍牆半面屋頂之空地上，先後兩次無故持打火機點燃
      報紙，連續放火燃燒自己所有之垃圾、木屑等廢棄物，致生公共危險，幸火苗
      生起尚未延燒之際，經鄰居發現報警撲滅，始未成災等情，亦有證人許陳金花
      於警訊中之證詞上訴人右手拿打火機，左手拿報紙，點燃後，以該著火之報紙
      往房屋上端丟棄，延燒房屋之竹子，欲燒燬房屋，及見竹子已經著火，證人即
      大聲呼叫救火，而及時撲滅，未釀成大禍；嗣又於同年四月二十九日再施放火
      行為，亦為上訴人於警訊中直承無訛，上訴人亦迭於原審法院陳稱：其因心情
      不好，因我哥哥去世，我才一人在那裡抽煙、喝酒，喝了一天一夜，當時神智
      也並不清楚，見臺灣臺南地方法院檢察署偵查卷宗第六頁、原審上開刑事卷宗
      第十三頁、本院八十八年度上訴字第七八一號第十四頁、第四十八頁，被上訴
      人即上訴人之妻亦陳明兩造同住時上訴人每週酗酒四次，有酗酒二十多年惡習
      ，酒後即有惡行，應屬非虛；上訴人亦不爭執其喝酒過量情節。足見上訴人每
      週四次酗酒後惡行惡狀吵鬧、漏夜亂罵、並拿鹽酸、甲苯、菜刀等恐嚇奪人之
      性命行為，並非虛妄，且已屬慣行而給與被上訴人身體上或精神上不可忍受之
      痛苦，且夫妻結合，本應立於兩相平等之地位，維持其人性之尊嚴及人身安全
      ，且婚姻關係之維繫，須以夫妻雙方誠摰互重之感情為基礎，勉力而為生活打
      拼，上訴人無視被上訴人母子、女等人感受，任意酗酒恐嚇被上訴人之情形，
      亦足使被上訴人因此感受精神上重大痛苦，而使被上訴人對繼續與上訴人同居
      心生恐懼，已動搖了雙方誠摰互重之感情基礎，足見本件上訴人酗酒已失去理
      性，可見一斑，無法勉力對婚姻關係之維繫，矧被上訴人受他方虐待已逾越夫
      妻通常所能忍受之程度而有侵害人格尊嚴與人身安全之情形，即不得謂非受不
      堪同居之虐待。上訴人復一再有酗酒恐嚇乃至脅迫暴力之行為，家庭不能和諧
      ，為免雙方日後悲劇收場結果，不宜期其可以和平共處，維持家庭。上訴人所
      為主張，無傷害、無不堪同居之虐待云云，自無足採，從而被上訴人據以請求
      離婚，於法尚無不合，為有理由。
六、綜上所述，本件被上訴人主張受不堪同居之虐待為可採，上訴人所辯並無可取。
    從而，被上訴人本於其主張之離婚形成權，訴請與上訴人離婚，為有理由，應予
    准許。是原審為上訴人敗訴之判決，雖依其所認不名譽之理由有不當，惟依其他
    理由即被上訴人受不堪同居之虐待結果認為離婚為正當者，仍應以上訴為無理由
    ，上訴意旨指摘原判決不當，求予廢棄改判，為無理由，應予駁回其上訴。
七、本件事證已臻明確，兩造其餘攻擊防禦之主張及陳述暨調查證據，與前開判決結
    果不生影響，毋庸一一論述，附此敘明。
據上論結，本件上訴為無理由，依民事訴訟法第四百四十九條第二項、第七十八條、
第四百六十三條、第三百八十五條第一項前段，判決如主文。
中      華      民      國    八十九    年      九      月      十九    日
                                    臺灣高等法院臺南分院民事第三庭
~B1審判長法官  林    輝    雄
~B2      法官  高    明    發
~B3      法官  莊    俊    華
右為正本係照原本作成。
如對本判決上訴，須於判決送達後二十日內向本院提出上訴狀，其未表明上訴理由者
，應於上訴後二十日內向本院提出上訴理由書。
中      華      民      國    八十九    年      九      月    二十七    日
~B法院書記官  侯    瑞    富


司法院資訊處製作；財團法人民間司法改革基金會備份。
